【裁判字號】    97,破抗,2
【裁判日期】    970319
【裁判案由】    宣告破產
【裁判全文】
臺灣高等法院高雄分院民事裁定           97年度破抗字第2號
抗  告  人  甲○○
上列抗告人間因宣告破產事件，對於民國96年11月29日臺灣高雄
地方法院96年度破字第98號所為裁定提起抗告，本院裁定如下：
    主  文
抗告駁回。
抗告程序費用由抗告人負擔。
    事實及理由
一抗告意旨略以：其因召集互助會，擔任會首，遭會員倒會，致
  須向銀行借貸以償付會款，且須負擔自己及家人生活開銷，常
  入不敷出，遂以債養債應急，終至積欠如附表所示之金額共計
  新臺幣（下同）2,851,495 元，而其資產僅現金40萬元及不固
  定之薪資所得，乃無力償還債務，負債總額已超過總資產甚多
  ，符合宣告破產之要件。抗告人及其家屬所需之生活費用，與
  其配偶共同負擔，抗告人亦願於經法院破產宣告時，放棄破產
  法第95條第2 項關於必要生活費用之優先受償權利，故其所有
  之資產40萬元現金，足以支付破產程序之相關費用及分配債務
  ，乃可構成破產財團，而有宣告破產之法律上實益，爰提起本
  件抗告，請求廢棄原裁定等語。
二按破產，對債務人不能清償債務者宣告之，又債務人不能清償
  債務者，依破產法所規定之和解或破產程序，清理其債務。債
  務人停止支付者，推定其為不能清償，固為破產法第57條、第
  1 條第1 、2 項所明定。惟按「破產管理人之報酬為財團費用
  」，「破產人及其家屬之必要生活費視為財團費用」，「破產
  宣告後，如破產財團之財產不敷清償財團費用及財團債務時，
  法院因破產管理人之聲請，應以裁定宣告破產終止」，亦為同
  法第95條第1 項第3 款、第2 項、第97條、第148 條所明定。
  故破產法第57條雖規定債務人不能清償債務時得宣告破產，然
  依上開規定之意旨，若債務人之財產雖可勉強組成破產財團，
  但如預見縱進行破產程序，該破產財團之財產顯仍不足清償破
  產財團費用及財團債務時，即應認無宣告破產之實益，而無待
  宣告破產後再另為宣告破產終止之必要，以避免無益程序之進
  行。再者，宣告破產後，係在法院之監督下，強制將債務人之
  財產為變價，用以分配清償債權，而就未能受清償部分之債權
  ，則發生請求權視為消滅之效果（參照破產法第149 條）。故
  破產宣告之效力，就現行規定而言，係使債務人在破產宣告前
  所發生之債權全部實質歸於消滅，對債權人而言，影響自屬甚
  大，則在此制度之運作下，如何調整債務人重生機能，及債權
  人權益保障間之平衡，以避免債務人利用破產制度而免除債務
  所引發之道德危險，並維護經濟秩序之穩定及交易安全之信賴
  ，即應詳實審酌是否符合破產之要件。
三經查：抗告人積欠附表所示中華商業銀行股份有限公司等金融
  機構之債務，共計2,851,495 元一節，有各該金融機構有限公
  司函文、陳報狀暨所附歷史帳單匯總查詢、放款總額明細表、
  信用卡債權計算書、信用卡消費明細表、現金卡交易紀錄一覽
  表、信用卡繳款通知書、信用卡申請資料等在卷可稽（見原審
  卷第36頁至第80頁、第141 頁、第165 頁、第182 頁、第198
  頁、第20 5頁）。又抗告人固主張自93年度起每年均固定自進
  弘企業社獲得12萬元之薪資所得等語，然查：原審職權調查抗
  告人之稅務電子閘門財產所得調件明細表上載「扣繳單位為進
  弘企業社，扣繳義務人為佘淑滿」，而扣繳義務人佘淑滿乃抗
  告人之配偶，亦有上開稅務電子閘門財產所得調件明細表及戶
  籍謄本在卷可憑（見原審卷第14頁、第87頁至第91頁），佐以
  證人即抗告人之子李弘裕證述其母親即抗告人之配偶沒有工作
  、抗告人打零工為業等語（見原審卷第159 頁），則抗告人顯
  無可能自其配偶經營之個人商號支領該薪資，如此自無從僅依
  該憑單認定抗告人現仍有上開收入。再者，抗告人除現金資產
  40 萬 元外，別無其他財產可供債權人清償等情，有抗告人提
  出之彰化銀行高雄分行票號KB0000000 號票面金額40萬元之支
  票影本1 紙、稅務電子閘門財產所得調件明細表、抗告人之子
  李弘裕於岡山郵局存摺記錄（上載抗告人之弟媳陳玉蘭匯款50
  萬之明細）可憑（見原審卷第87頁至第91頁、第138 頁至第13
  9 頁、第158 頁、第162 頁、第164 頁），應認抗告人之固有
  資產及所得顯已有不能清償債務之情形。
四次查：抗告人自承除上開每年12萬元薪資外，無其餘薪資收入
  ，且現無固定收入，僅有現金40萬元等語（本院卷第22頁），
  而上開12萬元薪資顯非實際收入，業如前述，再佐以抗告人於
  原法院調查時表示該40萬元為現金，係經親友資助，置放家中
  等語。惟經原法院闡明抗告人當庭提出之40萬元支票影本（見
  原審卷第139 頁）與所述40萬元現金有何關連後，抗告人改稱
  ：其以上開40萬元現金與不知名之友人換票，錢則存在銀行，
  不知在何人帳戶內等語。嗣原法院再質以前後陳述為何不同時
  ，抗告人又改稱：錢放在其子李弘裕郵局帳戶等語，最後則稱
  ：該40萬元支票是友人叫其開庭時提出而已，40萬元票款並非
  要贈與其，僅要證明其有錢等語（見原審卷第137 頁至第138
  頁），而於原法院第二次調查時，抗告人則改述40萬元係先後
  由親人籌得，已於96年2 月存入其子李弘裕郵局帳戶內等語，
  足認抗告人所述有40萬元可供組成破產財團，先表示是40萬元
  現金放在家中、嗣為40萬元支票款惟非其所有僅為開庭證明用
  、最後則為親人匯入其子帳戶之無償贈與，乃前後矛盾不一，
  且其於96年7 月3 日聲請宣告破產，竟不知親友早在96年2 月
  就已資助40萬元，其所言令人難以置信，自難遽認抗告人確實
  擁有現金40萬元以供組成破產財團。
五再查：抗告人與其妻佘淑滿育有3 名子女，均已成年可自理生
  活，而佘淑滿為抗告人之妻，目前無業，業如前述，亦即抗告
  人至少須負擔其與配偶之生活費用。以抗告人設籍高雄縣，依
  照行政院主計處95年度家庭收支調查報告記載，高雄縣每人每
  年平均消費支出為165,312 元，而參考各級法院辦案期限實施
  要點」第2 點第2 項之規定，破產事件之辦案期限為2 年，則
  抗告人在破產期間應支付之財團費用至少661,248 元（計算式
  165,312 元×2 人×2 年＝661,248 元），則縱認抗告人確自
  親友處受贈現金40萬元，並不足支付上開財團費用；況本件如
  宣告抗告人破產，依目前破產實務，抗告人尚須支付破產管理
  人之最低報酬為4 萬元，而抗告人所提之40萬元之郵局存摺記
  錄日期係96年2 月13日，迄今已年餘，以其無業、無收入，亦
  難認款項尚存。據此，抗告人顯無財產可供組成破產財團。縱
  認其確有40萬元現金，惟於扣除上開破產管理人之報酬及抗告
  人必要生活費用後，已無餘額可供構成破產財團，尚難用以清
  償債務；況且，該必要生活費用，乃生存權之根本，事涉人權
  保障，亦無由得任抗告人拋棄。是以揆諸前揭說明，抗告人聲
  請宣告破產即無實益，不應准許。原審駁回抗告人破產之聲請
  ，核無違誤。抗告意旨猶執陳詞，指摘原裁定不當，求予廢棄
  ，為無理由，應予駁回。
六據上論結：本件抗告為無理由，依破產法第5 條、民事訴訟法
  第495 條之1 第1 項、第449 條第1 項、第95條、第78條，裁
  定如主文。
中    華    民    國    97    年    3     月    19    日
                            民事第四庭
                                審判長法官  蔡文貴
                                法      官  黃科瑜
                                法      官  謝靜雯
以上正本證明與原本無異。
如不服本裁定應於送達後10日內向本院提出再抗告狀（並按他造
當事人之人數附繕本），並繳納再抗告費新臺幣1,000 元。
再為抗告應以適用法規顯有錯誤為理由，並經本院之許可，該許
可以原裁定所涉及之法律見解具有原則上之重要性者為限，並委
任律師為代理人。
中    華    民    國    97    年    3     月    19    日
                                書  記  官  唐奇燕
附註：
抗告人之配偶、三親等內之血親、二親等內之姻親，或抗告人為
法人、中央或地方機關時，其所屬專任人員具有律師資格並經法
院認適當者，亦得為第三審代理人。
抗告人或其法定代理人具有律師資格者及前項情形，應於提起抗
告或委任時釋明之。
附表：（單位：新臺幣元）
  ┌─┬───────────┬─────────┬─────┬─────┐
  │編│   債  權  人         │ 債權金額         │訖 日     │ 債權憑證 │
  │號│                      │                  │          │（原審卷）│
  ├─┼───────────┼─────────┼─────┼─────┤
  │1 │中華商業銀行股份有限公│現金卡185,896元   │96.3.31   │p36-37    │
  │  │司（債權轉讓予匯誠第一│                  │          │p133      │
  │  │資產管理股份有限公司）│                  │          │          │
  ├─┼───────────┼─────────┼─────┼─────┤
  │2 │國泰世華商業銀行      │信用卡及小額信貸  │96.11.13  │p38-40    │
  │  │                      │287,108元         │          │p192      │
  ├─┼───────────┼─────────┼─────┼─────┤
  │3 │荷商荷蘭銀行          │信用卡66,026 元   │96.3.2    │p41-43    │
  ├─┼───────────┼─────────┼─────┼─────┤
  │4 │臺灣新光商業銀行      │信用卡85,085元    │96.10.29  │p44-57    │
  │  │                      │                  │          │p115-124  │
  ├─┼───────────┼─────────┼─────┼─────┤
  │5 │聯邦商業銀行          │現金卡88,442 元   │96.7.27   │p59-62    │
  │  │                      │                  │          │p193      │
  ├─┼───────────┼─────────┼─────┼─────┤
  │6 │臺北國際商業銀行（現已│貸款327,696 元    │96.7.24   │p64-67    │
  │  │更名為永豐商業銀行）  │                  │          │          │
  ├─┼───────────┼─────────┼─────┼─────┤
  │7 │安泰商業銀行          │信用貸款579,558元 │96.8.10   │p68-71    │
  │  │                      │                  │          │p153-156  │
  ├─┼───────────┼─────────┼─────┼─────┤
  │8 │板信商業銀行          │現金卡及個人信貸  │96.10.26  │p72-77    │
  │  │                      │67,423元          │          │p128-132  │
  ├─┼───────────┼─────────┼─────┼─────┤
  │9 │兆豐國際商業銀行      │信用卡69,983元    │96.7.21   │p78-80    │
  ├─┼───────────┼─────────┼─────┼─────┤
  │10│美商花旗銀行          │信用卡143,394元   │95.9.11   │p141-152  │
  ├─┼───────────┼─────────┼─────┼─────┤
  │11│遠東銀行              │信用卡75,442 元   │95.5月    │p165-166  │
  ├─┼───────────┼─────────┼─────┼─────┤
  │12│中國信託商業銀行      │54,759元（含利息、│96.10月   │p182-191  │
  │  │                      │違約金）          │          │          │
  ├─┼───────────┼─────────┼─────┼─────┤
  │13│臺北富邦商業銀行      │信用卡104,179元（ │96.11.14  │p198      │
  │  │                      │含利息、違約金）  │          │          │
  ├─┼───────────┼─────────┼─────┼─────┤
  │14│萬泰商業銀行股份有限公│現金卡及信用卡    │95.9月    │p204-205  │
  │  │司                    │716,504元         │          │          │
  ├─┴───────────┴─────────┴─────┴─────┤
  │債權總金額：2,851,495元                                               │
  └───────────────────────────────────┘


司法院資訊處製作；財團法人民間司法改革基金會備份。
